【裁判字號】    97,訴,1135
【裁判日期】    980206
【裁判案由】    拆屋還地等
【裁判全文】
臺灣板橋地方法院民事判決              97年度訴字第1135號
原      告  辛○○
法定代理人  丁○○
訴訟代理人  劉志忠律師
被      告  丙○○
            庚○○
            乙○○原名曾登坤.
            戊○○
            己○○
            甲○○
共      同
訴訟代理人  陳達成律師
上列當事人間請求拆屋還地等事件，經本院於民國98年1月8日言
詞辯論終結，判決如下：
    主    文
被告丙○○應將坐落臺北縣土城市○○段第一一二０地號，如附
圖甲所示Ｆ部分面積七八六‧六一平方公尺、同地號如附圖甲所
示Ｆ２部分面積一六二‧一平方公尺、同地號如附圖甲所示Ｆ４
部分面積三二‧二平方公尺土地上之建物拆除，並將上開土地連
同坐落同地號如附圖甲所示Ｆ１部分面積一００‧六七平方公尺
、同地號如附圖甲所示Ｆ３部分面積七九四‧六四平方公尺土地
，合計一八七六‧二二平方公尺之土地返還原告；並應給付原告
新臺幣壹拾貳萬肆仟伍佰捌拾參元，及自民國九十七年六月七日
起至清償日止，按年息百分之五計算之利息，暨自民國九十七年
五月七日起至返還前開土地之日止，按年給付原告新臺幣貳萬伍
仟伍佰壹拾柒元。
被告庚○○應將坐落臺北縣土城市○○段第一一二二地號，如附
圖乙所示Ｂ部分面積一一三‧六平方公尺土地上之建物拆除，並
將上開土地連同坐落同地號如附圖乙所示Ｂ１部分面積四三‧五
七平方公尺土地，合計一五七‧一七平方公尺之土地返還原告；
並應給付原告新臺幣壹萬零肆佰捌拾參元，及自民國九十七年六
月七日起至清償日，按年息百分之五計算之利息，暨自民國九十
七年五月七日起至返還前開土地之日止，按年給付原告新臺幣貳
仟壹佰參拾捌元。
被告乙○○應將坐落臺北縣土城市○○段第一一二二地號，如附
圖乙所示Ｃ部分面積一一三‧七八平方公尺土地上之建物拆除，
並將上開土地連同坐落同地號如附圖乙所示Ｃ１部分，面積四八
‧一一平方公尺土地，合計一六一‧八九平方公尺之土地返還原
告；並應給付原告新臺幣壹萬零柒佰伍拾壹元，及自民國九十七
年六月七日起至清償日止，按年息百分之五計算之利息，暨自民
國九十七年五月七日起至返還前開土地之日起，按年給付原告新
臺幣貳仟貳佰零貳元。
被告戊○○應將坐臺北縣土城市○○段第一一二二地號，如附圖
乙所示Ｄ部分面積一一三‧七一平方公尺土地上之建物拆除，並
將上開土地連同座落同地號如附圖乙所示Ｄ１部分面積五二‧二
八平方公尺土地，合計一六五‧九九平方公尺之土地返還原告；
並應給付原告新臺幣壹萬壹仟貳佰零貳元，及自民國九十七年六
月七日起至清償日止，按年息百分之五計算之利息，暨自民國九
十七年五月七日起至返還前開土地之日止，按年給付原告新臺幣
貳仟貳佰伍拾柒元。
被告己○○應將坐落臺北縣土城市○○段第一一二二地號，如附
圖乙所示Ｅ部分面積一一二‧九八平方公尺土地上之建物、同段
如附圖乙所示Ｅ２部分面積一四九‧０二平方公尺土地上之地上
物拆除，並將上開土地連同坐落同地號如附圖乙所示Ｅ１部分面
積五六‧六九平方公尺土地，合計三一八‧六九平方公尺之土地
返還原告；並應給付原告新臺幣貳萬壹仟壹佰陸拾元，及自民國
九十七年六月七日起至清償日止，按年息百分之五計算之利息，
暨自民國九十七年五月七日起至返還前開土地之日止，按年給付
原告新臺幣肆仟參佰參拾肆元。
被告甲○○應將坐落臺北縣土城市○○段第一一二二地號，如附
圖乙所示Ａ部分面積一四四‧二三平方公尺土地上之建物、同地
號如附圖乙所示Ａ２部分面積二三０‧三四平方公尺土地上之地
上物拆除，連同坐落同地號如附圖乙所示Ａ１部分面積四八‧九
一平方公尺土地，合計四二三‧四八平方公尺之土地返還原告；
並應給付原告新臺幣貳萬捌仟壹佰壹拾捌元，及自民國九十七年
六月七日起至清償日止，按年息百分之五計算之利息，暨自民國
九十七年五月七日起至前開土地返還之日止，按年給付原告新臺
幣伍仟柒佰伍拾玖元。
上開第一項至第六項返還土地之履行期間自本判決確定時起肆個
月。
原告其餘之訴均駁回。
訴訟費用由被告負擔。
本判決第一項於原告以新臺幣壹佰壹拾萬肆仟柒佰壹拾玖元為被
告丙○○供擔保後得假執行，惟被告丙○○如以新臺幣參佰參拾
壹萬肆仟壹佰伍拾柒元為原告預供擔保，得免為假執行。
本判決第二項於原告以新臺幣玖萬貳仟伍佰伍拾捌元為被告庚○○供擔保後得假執行，惟被告庚○○如以新臺幣貳拾柒萬柒仟陸
佰柒拾貳元為原告預供擔保，得免為假執行。
本判決第三項於原告以新臺幣玖萬伍仟參佰貳拾貳元為被告乙○○供擔保後得假執行，惟被告乙○○如以新臺幣貳拾捌萬伍仟玖
佰陸拾肆元為原告預供擔保，得免為假執行。
本判決第四項於原告以新臺幣玖萬柒仟柒佰玖拾伍元為被告戊○○供擔保後得假執行，惟被告戊○○如以新臺幣貳拾玖萬參仟參
佰捌拾伍元捌拾參元為原告預供擔保，得免為假執行。
本判決第五項於原告以新臺幣壹拾捌萬柒仟陸佰肆拾伍元為被告
己○○供擔保後得假執行，惟被告己○○如以新臺幣伍拾陸萬貳
仟玖佰參拾參元為原告預供擔保，得免為假執行。
本判決第六項於原告以新臺幣貳拾肆萬玖仟參佰肆拾伍元為被告
甲○○供擔保後得假執行，惟被告甲○○如以新臺幣柒拾肆萬捌
仟零參拾肆元為原告預供擔保，得免為假執行。
原告其餘假執行之聲請均駁回。
壹、程序事項
一、按訴狀送達後，原告不得將原訴變更或追加他訴，但擴張或
    減縮應受判決事項之聲明者，不在此限，民事訴訟法第255
    條第1 項第3 款定有明文。經查，本件原告原起訴請求之聲
    明如附表一所示。嗣經原告於97年11月5 日具狀就拆屋還地
    之位置、面積變更如主文第1-6 項所示，並請求相當租金之
    不當得利部分，擴張聲明為，請求(一)被告丙○○應給付新臺
    幣（下同）255, 165元，及自起訴狀繕本送達翌日起至清償
    日止，按年息5 ％計算之利息，暨自民國97年5 月7 日起至
    返還土地之日止，按年給付原告51,033元；(二)被告庚○○應
    給付原告21,375元，及自起訴狀繕本送達翌日起至清償日止
    ，按年息5 ％計算之利息，暨自97年5 月7 日起至返還土地
    之日止，按年給付原告4,275 元；(三)被告乙○○應給付原告
    22,015元，及自起訴狀繕本送達翌日起至清償日止，按年息
    5 ％計算之利息，暨自97年5 月7 日起至返還土地之日止，
    按年給付原告4,403 元；(四)被告戊○○應給付原告22, 575
    元，及自起訴狀繕本送達翌日起至清償日止，按年息5 ％計
    算之利息，暨自97年5 月7 日起至返還土地之日止，按年給
    付原告4,515 元；(五)被告己○○應給付原告43,340元，及自
    起訴狀繕本送達翌日起至清償日止，按年息5 ％計算之利息
    ，暨自97年5 月7 日起至返還土地之日止，按年給付原告8,
    668 元；(六)被告甲○○應給付原告57,595元，及自起訴狀繕
    本送達翌日起至清償日止，按年息5 ％計算之利息，暨自97
    年5 月7 日起至返還土地之日止，按年給付原告11,519元，
    均核屬聲明之擴張，依上開說明，自應准許，合先敘明。
貳、實體事項
一、原告起訴主張：
  (一)原告辛○○，業經向臺北縣政府辦理寺廟登記在案，有臺北
    縣寺廟登記證可憑。原管理人即主任委員簡天賜因病去世，
    經95年第1 次臨時管理暨監察委員聯席會議決議由副主任委
    員丁○○代理為管理人，並於96年7月2日經信徒大會改選由
    丁○○擔任主任委員。
  (二)坐落臺北縣土城市○○段第1120地號、1122地號土地（下稱
    系爭土地）為原告所有，詎被告等無正當權源，占有系爭土
    地，被告等占有範圍及面積，經本院囑託臺北縣板橋地政事
    務所至現場測量並繪成土地複丈成果圖如附圖甲、乙所示。
    其中被告丙○○於系爭第1120地號土地上如附圖甲所示編號
    F 、F2及F4部分，分別建有簡易鐵皮屋作工廠使用、樓房及
    部分農舍；編號F1部分則舖設水泥地作為出入之用；編號F3
    空地及樹林部分均須由鐵皮屋工廠大門始得進出，且於空地
    上舖設水泥地作為通行3 棟地上物之用，故F 、F1、F2、F3
    、F4部分之土地均屬被告丙○○占用。系爭第1122地號土地
    則由被告庚○○、乙○○、戊○○、己○○及甲○○分別建
    有房屋使用（門牌號碼依序為土城市○○路22、22-1、22-2
    、22-3及22-4號），房屋部分所占用之土地如附圖乙所示編
    號A 、B 、C 、D 、E 土地部分；又附圖乙編號A1、B1、C
    1 、D1、E1部分之土地，係前揭房屋前空地，被告鋪設水泥
    作為對外出入之用，並種有花木，亦為被告所占用。再者，
    附圖乙所示編號A2部分土地，由被告甲○○搭設棚架、並種
    植竹木；編號E2部分則由被告己○○搭設棚架占用，是原告
    自得請求被告等將無權占用土地之建物及地上物拆除，返還
    土地予原告。
  (三)被告等於原告起訴後始向地政事務所申請時效取得地上權登
    記，故不得於本件訴訟抗辯渠等為有權占有：
  1.土地占有人因時效而取得地上權登記請求權者，限於土地所
    有人對占有人提起拆屋還地訴訟前為之，且須以行使地上權
    之意思而占有他人土地為成立要件之一，占有人縱因地上權
    取得時效完成而得主張時效利益，亦僅得請求登記為地上權
    人，並非即取得地上權。
  2.被告等雖均辯稱渠等於97年6 月13日以土地登記申請書向板
    橋地政事務所申請時效取得地上權登記等語，惟其申請業經
    臺北縣板橋地政事務所駁回之，且申請地上權位置測量並非
    進入地上權登記申請程序。再者，原告係於97年5 月7 日提
    起本件訴訟，故被告等既在原告起訴後始提出登記聲請，自
    不得辯稱係有權占有，本院亦無庸就被告等是否具備時效取
    得地上權之要件為實體上裁判。
  (四)依法令被告等不得就系爭土地申請地上權登記：
    依內政部所公布「時效取得地上權登記審查要點」（下稱審
    查要點）第3 點第(三)、(四)款規定，占有人占有土地違反土地
    使用管制法令，或屬農業發展條例第3 條第11款之耕地者，
    均不得申請時效取得地上權登記。因此，系爭土地既均編定
    為山坡地保育區之農牧用地，即屬農業發展條例第3 條第11
    款所定耕地，故臺北縣板橋地政事務所97年9 月11日北縣板
    地測字第0970013920號函亦以同一理由駁回其申請。且被告
    等未經原告同意即擅自於其上興建地上物，尚違反山坡地保
    育利用條例第10條規定，依前揭審查要點，自不得申請登記
    時效取得地上權。
  (五)被告等復抗辯系爭土地於82年11月18日始補註用地別為農牧
    用地，而被告等所有建物於60、61年以前即已存在，時效取
    得地上權條件已成就云云：
  1.被告等如主張時效取得地上權，自應依申請登記時之法令向
    地政事務所提出登記之申請。被告等既於原告起訴後始向行
    政機關主張時效取得地上權，則應適用現行法令以認定被告
    等得否申請時效取得地上權登記。從而，依前揭審查要點規
    定，已不得申請時效取得地上權登記。
  2.再者，被告等辯稱渠等於60、61年使用系爭土地，並出具四
    鄰證明為證，惟該四鄰證明均係由訴外人曾詹雲及林石玉所
    具名，可知上開四鄰證明書內容所載並非事實。又系爭土地
    於72年6月7日分割轉載前，地目已編定為旱地，依72年8 月
    1日修正公布之農業發展條例第3條第11款規定，旱地目之土
    地均屬耕地，從而系爭土地早已不得作為地上權登記之土地
    。爰依民法第767 條、第184 條請求被告等負拆屋還地、損
    害賠償責任，並依同法第179 條、土地法第97條規定，以土
    地申報地價年息10％為準，請求被告等返還起訴前5 年相當
    於租金之不當得利，暨97年5 月7 日起至返還系爭土地之日
    止，按年給付相當於租金之利益等語，並聲明如前述變更之
    聲明所示；願供擔保，請准宣告假執行。
二、被告則以：
  (一)原告無法登記為系爭土地之所有權人，系爭土地亦非原告所
    有：
  1.原告辛○○在日治時代係屬無法人人格之神明會組織，無法
    登記為系爭土地所有權人，故系爭土地應屬於其構成員公同
    共有，則在全體共有人未依法移轉系爭土地所有權予原告前
    ，原告無法取得所有權。再者，36年間原告就系爭土地辦理
    保存登記時，其管理人黃淵源早已死亡，另兩名管理人亦已
    卸任，是該保存登記無效，且無從補正。
  2.系爭土地在日治時代為「祠宇媽祖宮」所有，36年7月1日登
    記在「媽祖宮」名下，而原告原名「天后宮」，嗣重建改稱
    「辛○○」（俗稱「新莊媽祖廟」），故「祠宇媽祖宮」或
    「媽祖宮」絕非原告「辛○○」，系爭土地係原告移花接木
    登記為其所有。況系爭土地與原告設址相去甚遠，且係山坡
    地，不可能成為原告之祠田。另根據原告之捐地匾額，其界
    址清楚記載為「田十甲零餘，埔田、坡塘不在丈內」，均足
    認原告擁有媽祖田三百甲作為祠田乃不實傳說，實則「媽祖
    田」與「媽祖山」為兩片不同的土地。
  3.此外，系爭土地係經被告等之祖先開墾而原始取得，被告等
    為繼承人當得繼承系爭土地。又原告雖曾提出定型化契約條
    款，惟該條款約定之房屋及土地租金過高，條款中更明訂被
    告等於簽約後若原告有開發之必要時，應無條件搬遷，顯不
    合情理。
  (二)被告丙○○及庚○○、乙○○、戊○○、己○○、甲○○均
    於97年4 月29日向臺北縣板橋地政事務所申請系爭土地之他
    項權利地上權位置測量，於同年6 月13日向該所領取他項權
    利位置圖，並於同日以土地登記申請書向該所申請時效取得
    地上權登記，業由該所受理在案，且係在原告訴請返還土地
    之前。是以，在地政機關駁回渠等登記請求前，被告等並非
    無權占有，自得以地上權對抗原告，故法院仍應就時效取得
    地上權之要件為實體裁判。縱法院駁回被告等之請求，惟在
    本案判決確定前，行政機關仍不受拘束，得自行認定事實為
    登記與否之決定。
  (三)原告又以被告等依法令不得就系爭土地申請地上權登記云云
    。惟被告等早已具備時效取得地上權之要件，系爭土地於70
    年編訂為山坡地保育區「暫不編定用地」，於82年11月18日
    始補註用地別為「農牧用地」，而被告丙○○之建物於61年
    以前即已存在，被告庚○○等5人使用系爭土地亦於60 年以
    前即已存在，有四鄰證明、房屋修建證明書、台灣電力公司
    北南區營業處函、建物附表為證，因此被告等使用系爭土地
    已超過20年，其時效取得地上權條件業已成就，且房屋存在
    之時間亦未違反耕地不得作為時效取得地上權標的之法令。
    從而，於系爭土地編定為山坡地保育區農牧用地前，被告仍
    得就系爭土地申請地上權登記。
  (四)原告主張被告等非基於行使地上權之意思占有系爭土地云云
    ，然被告等於系爭土地上有建築房屋及其他工作物、竹木之
    客觀事實，占有之始並為善意且無過失，足認被告等主觀上
    係基於行使地上權之意思而占有使用系爭土地，依土地登記
    規則第118條第1 項、審查要點第6點規定，顯已具備時效取
    得地上權之要件，是原告基於所有物返還請求權及不當得利
    規定，請求被告等拆屋還地及返還相當於租金之不當得利不
    可採，且違反民法第148 條權利行使之原則等語置辯，並聲
    明駁回原告之訴；如受不利益之判決，願供擔保請准宣告免
    為假執行。
三、兩造所不爭執之事項如下：
  (一)被告丙○○所有門牌號碼為臺北縣土城市○○路24號房屋（
    未辦保存登記），占用原告所有臺北縣土城市○○段1120地
    號土地；被告庚○○、乙○○、戊○○、己○○、甲○○所
    有門牌號碼為臺北縣土城市○○路22、22-1、22-2、22-3、
    22-4號房屋（均未辦保存登記），占用原告所有臺北縣土城
    市○○段1122地號土地。
  (二)被告等於97年4 月29日向臺北縣板橋地政事務所申請地上權
    位置測量登記，原告於97年5月7日提起本件訴訟，被告等則
    於97年6 月13日向臺灣板橋地政事務所申請時效取得地上權
    登記，該所業於97年6 月20日以板登駁字第000133號、第00
    0138號駁回通知書駁回其登記之申請。
四、原告主張被告所有建物及地上物，占有、使用原告所有系爭
    土地，無法律上之正當權源，被告等則以原告非系爭土地所
    有權人，且被告等就系爭土地有地上權存在，其占有系爭土
    地自非無權占有等語置辯。基此，本件所應審究者，厥為：
    (一)原告是否為系爭土地之所有權人；(二)本院是否須就時效取
    得地上權之要件為實體上裁判；(三)被告得否就系爭土地申請
    地上權登記，茲說明如下：
  (一)原告是否為系爭土地之所有權人：
  1.按當事人主張有利於己之事實者，就其事實有舉證之責任。
    但法律別有規定，或依其情形顯失公平者，不在此限，民事
    訴訟法第277 條亦定有明文。次按「在前清時期，神明會原
    無所謂『管理人』，大率乃採取值年管理制，神明會之置有
    管理人，乃在日據明治31年律令第14號頒布台灣土地調查規
    則以後，將申報土地當時之值年爐主逕列為管理人。於是管
    理人為應付日本政府之課稅等行政措施，無形中代表神明會
    對外為法律行為，終而成為神明會之對外代表；在內部亦馴
    致由其管理會產，其採值年制之神明會，寢假變為分掌制。
    光復後管理人未遭廢止。第查神明會屬無權利能力之社團，
    關於管理人之任免應類推適用民法關於社團法人董事之規定
    ，由會員大會任免之。... 任免管理人除章程或規約有特別
    規定外，應類推適用民法第52條規定，以出席會員過半數決
    之。至於總會除由管理人召集外，準用第51條規定，亦得由
    會員10分之1 以上請求召集之。故如管理人有不能召開總會
    之事由時，其他會員亦得請求召開總會改選之」（法務部編
    印臺灣民事習慣調查報告第六版第711 至712 頁參照）。本
    件被告等雖抗辯原告辛○○在日據時代係屬無法人人格之神
    明會組織，其管理人業已死亡或卸任，故原告就系爭土地所
    為保存登記係屬無效云云。惟查，被告等自始未就原告辛○○代理權欠缺或違法取得系爭土地乙節，舉證以實其說，亦
    未提出積極事證以證明原告有未依民法第52條第1 項法定程
    序，抑或違反章程規約為任免、改選管理人之事由存在。況
    且，原告辛○○即係媽祖宮、丁○○並為辛○○之管理人等
    情，有原告提出之臺北縣政府94年9 月1 日北縣寺字第0065
    號寺廟登記證、96年12月13日臺北縣寺廟變動登記表等在卷
    為憑（見本院卷(一)第8-9 頁），從而被告上開抗辯，並不足
    取。
  2.按物之所有權具有排他性，一物之上不能同時存在二以上之
    完全所有權。又我國民法就不動產物權採登記要件主義，除
    法律另有規定外，不動產物權之有無，全依土地或建物登記
    簿登載之狀態為準。已登記之不動產物權，苟未塗銷登記，
    依土地法第43條規定，有絕對之效力，不能承認同一不動產
    同時有另一所有權之存在，即使已登記之所有權其登記具有
    得撤銷或無效等原因，而在實體法上對於他人（真正權利人
    ）負有變更登記之義務，但於該真正權利人未提起塗銷登記
    之訴並獲得勝訴之確定判決以前，究難否定其登記所生之效
    力。故非真正權利人之人，既不能請求登記之所有權人塗銷
    不動產之登記，則登記之所有權人為該登記之不動產之所有
    人，自非非真正權利人之人所得否認，此有最高法院87年度
    台上字第173 號裁判要旨可資參照。本件系爭第1120地號、
    第1122地號土地重測前分別為媽祖田段外媽祖田小段第51-6
    地號及第44-14 地號，其中第44-14 地號土地係由同小段第
    44-1地號分割轉載登記，於35年7 月31日即登記為原告所有
    等情，有臺北縣板橋地政事務所土地登記謄本影本在卷可稽
    （見本院卷(二)第195 頁），並據原告提出系爭土地登記謄本
    、地籍圖及複丈成果圖為憑（見本院卷(一)第10頁至第12頁、
    本院卷(二)第94-95 頁），是系爭第1122地號土地於斯時即登
    記為原告所有，應足堪認定。至系爭第1120地號土地，其登
    記原因記載為總登記，依臺灣地籍釐整辦法第4 條第3 項規
    定，凡在光復前日本政府已辦不動產登記之區域，不動產權
    利人辦畢繳驗憑證換發權利書狀者，視為已依照土地法辦理
    土地總登記，且受土地法第43條所定登記效力之保障，並適
    用民法物權編關於登記之規定，亦有最高法院86年度台上字
    第1440號裁判可茲參酌。因此，系爭土地之登記原因既載明
    為總登記，參諸前開說明，即屬已登記之不動產，縱令原告
    就系爭土地保存登記無效之情事屬實，然在真正權利人或被
    告等依法訴請塗銷其登記前，依法仍無從撼動原告依土地法
    第43條完成登記取得所有權之絕對效力。
  3.被告等雖抗辯其祖先自日據時代即歷代世居於系爭土地，惟
    此至多僅能證明其祖先曾居住於系爭土地，並無法證明系爭
    土地為渠等祖先所有，或渠等確實係以地上全人之身分占有
    使用中，則被告等自應依民事訴訟法第277 條前段規定，就
    抗辯被告等所有建物及地上物占有、使用原告所有系爭土地
    上，有地上權存在之有利於己事實負舉證之責任。
  (二)本院是否須就時效取得地上權之要件為實體上裁判：
  1.按占有人因時效取得地上權登記請求權，向該管地政機關請
    求為地上權登記，經地政機關受理，受訴法院應就占有人是
    否具備時效取得地上權之要件為實體上裁判者，須以占有人
    於土地所有權人請求拆屋還地前，以具備時效取得地上權之
    要件為由，向地政機關請求登記為地上權人為前提。次按，
    土地所有人本於所有權主張占有人無權占有土地，對占有人
    起訴而為請求後，占有人始向地政機關為地上權登記之聲請
    ，若認法院仍必須就占有人是否具備取得地上權之要件，為
    實體上之調查審認，將導致占有人於訴訟中利用向地政機關
    為地上權登記之聲請手段，阻撓及拖延訴訟之進行，影響土
    地所有人之權益，自非可取，有最高法院89年度台上字第13
    70號裁判可資參照。
  2.查被告以渠等均於原告訴請返還土地之前即向臺北縣板橋地
    政事務所申請系爭土地之他項權利地上權位置測量，於同年
    6 月13日向該所領取他項權利位置圖，並於同日以土地登記
    申請書向該所申請時效取得地上權登記，業由該所受理在案
    ，嗣經該所於同年6月 20日駁回其申請等事實，為兩造所不
    爭執，自堪信為真實。從而，被告等在原告提起本件訴訟前
    即97年5 月7 日，並未向地政機關申請時效取得地上權之登
    記，揆諸前揭說明，本院自毋庸就其是否具備時效取得地上
    權之要件為實體審酌。是被告占有系爭土地仍屬無權占有，
    其抗辯在地政機關駁回其登記請求前，法院仍應就時效取得
    地上權之要件為實體上裁判云云，亦不足取。
  3.末者，被告等於本件訴訟中一再主張渠等係系爭土地之原懇
    戶，則渠等占有系爭土地之主觀意思為何，亦即其占有之原
    因甚多，諸如以所有權人之意思占有、耕地租賃、永佃權或
    地上權之原因，尚然僅以被告等主張在系爭土地上久住之意
    思，進而推論出係以渠等主觀上係以地上權人之意思表示占
    有使用系爭土地。
  (三)被告得否就系爭土地申請地上權登記：
  1.查被告雖提出四鄰證明、房屋修建證明書、台灣電力公司北
    南區營業處函、建物附表以抗辯其係基於行使地上權意思而
    占有系爭土地，惟稱地上權者，謂以在他人土地上有建築物
    或其他工作物或竹木為目的而使用其土地之權。又占有土地
    建築房屋或種植竹木，有以無權占有之意思，有以所有之意
    思，有以租賃或借貸之意思為之，非必皆以行使地上權之意
    思而占有；另主張時效取得地上權者，須以行使地上權之意
    思而占有始足當之，若依其所由發生事實之性質，無行使地
    上權之意思者，非有變為以行使地上權之意思而占有之情事
    ，其取得時效，不能開始進行（最高行政法院95年9 月份庭
    長法官聯席會議決議意旨參照）。依被告等所提上開證據，
    充其量僅能證明其於原告所有系爭土地上有建築物或其他工
    作物之客觀事實。況且，審酌被告所提出之四鄰證明書，實
    際上亦僅係被告相互間彼此提出之證明私文書（見本院卷(二)
    第60頁、第63頁），難認被告等係基於行使地上權之意思而
    占有系爭土地。
  2.再者，本院前依職權向臺北縣板橋地政事務所函詢系爭土地
    之使用編定情形，經該所於97年9 月11日以北縣板地測字第
    0970013920號函回覆，其說明為：「二、查旨揭土地地目為
    「旱」，依內政部68年修正之『製定非都市土地使用分區圖
    及編定各種使用地作業須知』七、(四)注意事項7 之規定，山
    坡地範圍內之山坡地保育區土地，尚未辦理可供使用限度查
    定，暫不編定，並依據『非都市土地使用管制規則』第7 條
    規定，適用林業用地之管制。三、嗣於82年，旨揭土地依臺
    北縣政府囑託補註用地別為農牧用地，查係屬農業發展條例
    規範之耕地，依內政部92年3 月31日內授中辦地字第092000
    3 685 號函意旨，申辦地上權設定登記，登記機關應不予受
    理；另依『時效取得地上權登記審查要點』第三點規定，亦
    不得申請時效取得地上權登記」（見本院卷(二)第47頁）。準
    此，系爭土地既編定使用地類別為農牧用地，即屬農業發展
    條例第3 條第1 項第11款之耕地，參酌審查要點第三點第(三)
    款及第(四)款規定，被告等依法自不得申請時效取得地上權登
    記。
  (四)參酌上開說明，被告對有利於己之事實，迄今並未提出積極
    證據供本院審酌，則被告等辯稱渠等所有之系爭建築物及地
    上物，占有使用原告所有系爭土地，有地上權存在，並不足
    取。
五、按所有人對於無權占有或侵奪其所有物者，得請求返還之，
    對於妨害其所有權者，得請求除去之，民法第767 條定有明
    文。本件被告丙○○所有工廠、樓房及鐵皮屋、空地及樹林
    部分等建築物及地上物；被告庚○○、乙○○、戊○○、己○○及甲○○所有房屋、空地、棚架及花木，占有使用原告
    所有系爭土地，無法律上正當權源，均屬無權占有、且妨害
    原告之所有權，自應就上開建築物及地上物予以拆除，將系
    爭土地返還原告，原告依據民法第767 條之規定訴請被告等
    分別拆屋還地，於法尚無不合，應予准許。
六、按無法律上之原因而受有利益，致他人受損害者，應返還其
    利益，民法第179 條定有明文。又「依不當得利之法則請求
    返還不當得利，以無法律上之原因而受利益，致他人受有損
    害為其要件，故其得請求返還之範圍，應以對方所受之利益
    為度，非以請求人所受損害若干為準，無權占有他人土地，
    可能獲得相當於租金之利益為社會通常之觀念，是被上訴人
    抗辯其占有系爭土地所得之利益，僅相當於法定最高限額租
    金之數額，尚屬可採」，有最高法院61年度台上字第1695號
    判例可資參照。查本件被告等所有建築物及地上物無權占有
    原告所有系爭土地，已如前述，則被告等受有相當於租金之
    利益，致原告受有相當於租金之損害，原告依民法第179 條
    不當得利返還請求權之法律關係，請求被告等返還相當於租
    金之不當得利，於法尚無不合，應予准許。所應審究者為被
    告所受相當於租金利益之計算，分述如下：
  (一)原告所有系爭土地之地目雖為「旱」，被告等無權占有使用
    於建築房屋、鐵皮屋、工廠、棚架及其他地上物等供居住使
    用，而非從事農耕之用，不宜適用土地法第110 條耕地地租
    之規定計算其相當於租金之利益，而應依土地法第105 條、
    同法第97條租地建屋租金計算規定，計算其相當於租金之利
    益，應先敘明。
  (二)按城市地方房屋之租金，以不超過土地及其建築物申報總價
    額年息10％為限，土地法第97條第1 項定有明文，此項規定
    於租用基地建築房屋準用之。「土地法第97條所謂土地及建
    築物之總價額，土地價額依法定地價…」、「土地所有權人
    依本法所申報之地價，為法定地價。」土地法施行法第25條
    、土地法第148 條分別定有明文。查本件原告所有系爭土地
    ，92年之申報地價每平方公尺為240 元、93年至97年之申報
    地價每平方公尺則均為272 元，業據原告提出之土地登記謄
    本、申報地價表在卷為憑（見本院卷(一)第10-11 頁、本院卷
    (二)第200-202 頁）。而原告所有系爭土地屬山坡地形，並無
    商業活動，包括學校及市場，被告居住地之龍泉路至台3 線
    約有200 公尺之距離，台3 線上始有公車站牌等事實，復有
    本院勘驗筆錄在卷足稽（見本院卷(二)第69-72 頁）；經斟酌
    事情，及被告等利用系爭土地建築房屋居住使用之經濟價值
    等情狀及原告提出之照片24張（見本院卷(二)第96- 107 頁）
    ，其所受相當於租金之利益，以申報地價年息5 ％計算，方
    為合理，逾此部分之主張，應不足取。
  (三)被告丙○○所有建築物及其地上物占有、使用原告所有系爭
    1120地號土地面積1876. 22平方公尺（786.61+100.67+162.
    1+794.64+32.2＝1876.22）、被告庚○○、乙○○、戊○○
    、己○○、甲○○所有建築物及其地上物分別占有、使用原
    告所有系爭1122地號土地面積共計1227.22平方公尺（144.2
    3+48.91+230.34+113.6+43.57+113.78+48.11+113.713.71+5
    2.28 +112.98+56.69+149.02＝1227.22）等事實，為被告等
    所不爭執，且有複丈成果圖在卷為憑，被告等無權占有使用
    原告所有系爭土地，自受有相當於租金之利益（計算式如附
    表二所示）。從而，原告請求被告等返還起訴前5年之不當
    得利，於法尚非無據，應予准許（計算式如附表三所示），
    逾此部分之請求，則不足採。
七、「給付無確定期限者，債務人於債權人得請求給付時，經其
    催告而未為給付，自受催告時起，負遲延責任。其經債權人
    起訴而送達訴狀，或依督促程序送達支付命令，或為其他相
    類之行為者，與催告有同一之效力」、「遲延之債務，以支
    付金錢為標的者，債權人得請求依法定利率計算之遲延利息
    」、「應付利息之債務，其利率未經約定，亦無法律可據者
    ，週年利率為百分之五」，民法第229 條第2 項、第233 條
    第1 項前段、第203 條分別定有明文。原告請求被告返還起
    訴前5 年之不當得利，係以支付金錢為標的，無確定期限，
    又未約定利率，其併請求自起訴狀繕本送達翌日，即97年5
    月7 日起至清償日止，按週年利率5 ％計算之法定遲延利息
    ，於法尚非無據，亦應予准許。
八、末按判決所命之給付，其性質非長期間不能履行，或斟酌被
    告之境況，兼顧原告之利益，法院得於判決內定相當之履行
    期間或命分期給付；經原告同意者，亦同，民事訴訟法第39
    6 條定有明文。查被告等既於系爭土地居住甚久，且搬遷不
    易，本院斟酌被告等6 人之情狀，並兼顧原告利益，認有於
    判決內定相當之履行返還土地履行期間之必要，爰定履行期
    間為自本件判決確定時起4 個月。又本判決第1 項至第6 項
    前段關於返還系爭土地部分，兩造均陳明願供擔保，以代釋
    明，聲請宣告假執行或免為假執行，均核無不合，爰酌定相
    當之擔保金額，併准許之。至原告敗訴部分，因其假執行之
    聲請，已失所附麗，應併予駁回。
九、兩造其餘攻擊防禦方法及其他未經援用之證據，經斟酌尚無
    礙於本院前述之認定，無逐一論述之必要，併此敘明。
十、訴訟費用負擔之依據：本件原告雖就相當租金之請求由10％
    ，經本院審認以5 ％為宜，而為部分敗訴，然參酌租金比例
    乃本院職權認定之事項，且受敗訴之金額非巨，本院審酌上
    情，依據民事訴訟法第79中段之規定，認仍應由被告負擔。
中    華    民    國    98    年    2     月    6     日
                  民事第二庭    法  官  吳振富
以上正本係照原本作成。
如對本判決上訴，須於判決送達後20日內向本院提出上訴狀。
中    華    民    國    98    年    2     月    6     日
                                書記官  李宏明
附表一：
┌──────────────────────────┐
│原告起訴狀所載訴之聲明                              │
├───┬──────────────────────┤
│第一項│被告丙○○應將臺北縣土城市○○段1120地號土地│
│      │上之建物3 棟拆除（門牌號碼臺北縣土城市○○路│
│      │24號），將該土地返還予原告。                │
├───┼──────────────────────┤
│第二項│被告庚○○應將臺北縣土城市○○段1122地號土地│
│      │上之建物拆除（門牌號碼為臺北縣土城市○○路22│
│      │號），將該土地返還予原告。                  │
├───┼──────────────────────┤
│第三項│被告乙○○應將臺北縣土城市○○段1122地號土地│
│      │上之建物拆除（門牌號碼為臺北縣土城市○○路22│
│      │-1號），將該土地返還予原告。                │
├───┼──────────────────────┤
│第四項│被告戊○○應將臺北縣土城市○○段1122地號土地│
│      │上之建物拆除（門牌號碼為臺北縣土城市○○路22│
│      │-2號），將該土地返還予原告。                │
├───┼──────────────────────┤
│第五項│被告己○○應將臺北縣土城市○○段1122地號土地│
│      │上之建物拆除（門牌號碼為臺北縣土城市○○路22│
│      │-3號），將該土地返還予原告。                │
├───┼──────────────────────┤
│第六項│被告甲○○應將臺北縣土城市○○段1122地號土地│
│      │上之建物拆除（門牌號碼為臺北縣土城市○○路22│
│      │-4號），將該土地返還予原告。                │
├───┼──────────────────────┤
│第七項│被告丙○○應給付原告新台幣40,800元整，及自起│
│      │訴狀繕本送達翌日起至清償日止，按年息5％ 計算│
│      │之利息，並應自97年5月7日起至返還第一項土地之│
│      │日止，按年給付原告8,160元。                 │
├───┼──────────────────────┤
│第八項│被告庚○○、乙○○、戊○○、己○○、甲○○五│
│      │人，每人各應給付原告8,160 元整，及自起訴狀繕│
│      │本送達翌日起至清償日止，按年息5％ 計算之利息│
│      │，並應自97年5月7日起至返還第二項土地之日止，│
│      │各按年給付原告1,632元。                     │
└───┴──────────────────────┘
附表二：（元以下四捨五入）
┌─┬────┬────────────┬───────────────────┐
│編│被告姓名│      占用面積（㎡）    │每年受有相當於租金之利益              │
│號│        │                        │（以97年度申報地價272元、年息5％計算）│
├─┼────┼────────────┼───────────────────┤
│1 │ 丙○○ │1876.22㎡               │25,517元/年                           │
│  │        │(786.61+100.69+162.1+79 │（1876.22㎡×272元×5％＝25,517）     │
│  │        │4.64+32.3＝1876.22)     │                                      │
├─┼────┼────────────┼───────────────────┤
│2 │ 庚○○ │157.17㎡                │2,138元/年                            │
│  │        │(113.6+43.57＝157.17)   │（157.17㎡×272元×5％＝2,138）       │
├─┼────┼────────────┼───────────────────┤
│3 │ 乙○○ │161.89㎡                │2,202元/年                            │
│  │        │(113.78+48.11＝161.89)  │（161.89㎡×272元×5％＝2,138）       │
├─┼────┼────────────┼───────────────────┤
│4 │ 戊○○ │165.99㎡                │2,257元/年                            │
│  │        │(113.71+52.28＝165.99)  │（165.99㎡×272元×5％＝2,257）       │
├─┼────┼────────────┼───────────────────┤
│5 │ 己○○ │318.69㎡                │4,334元/年                            │
│  │        │(112.98+56.69+149.02＝  │（318.69㎡×272×5％＝4,334）         │
│  │        │318.89)                 │                                      │
├─┼────┼────────────┼───────────────────┤
│6 │ 甲○○ │423.48㎡                │5,759元/年                            │
│  │        │(144.23+48.91++230.34＝ │（423.48㎡×272元×5%＝5,759）        │
│  │        │423.48)                 │                                      │
└─┴────┴────────────┴───────────────────┘
附表三：
┌─┬────┬──────┬────────────────────────────────────┐
│編│被告姓名│每年受有相當│                           起訴前五年之不當得利                         │
│  │        │於租金之利益├─────┬─────┬────────────────────────┤
│號│        │   （元）   │  期  間  │ 申報地價 │                   計算式                       │
├─┼────┼──────┼─────┼─────┼────────────────────────┤
│1 │ 丙○○ │      25,517│          │          │[（25,517×4）+（1876.22×240×5％）]＝124,583元│
├─┼────┼──────┤97年5月7日│          ├────────────────────────┤
│2 │ 庚○○ │       2,138│    ︱    │   272元  │[（2,138×4）+（157.17×240×5％）]＝10,483元   │
├─┼────┼──────┤93年5月7日│          ├────────────────────────┤
│3 │ 乙○○ │       2,202│          │          │[（2,202×4）+（161.89×240×5％）]＝10,751元   │
├─┼────┼──────┼─────┼─────┼────────────────────────┤
│4 │ 戊○○ │       2,257│          │          │[（2,257×4）+（165.99×240×5％）]＝11,202元   │
├─┼────┼──────┤93年5月6日│          ├────────────────────────┤
│5 │ 己○○ │       4,334│    ︱    │   240元  │[（4,334×4）+（318.69×240×5％）]＝21,160元   │
├─┼────┼──────┤92年5月7日│          ├────────────────────────┤
│6 │ 甲○○ │       5,759│          │          │[（5,759×4）+（423.48×240×5％）]＝28,118元   │
└─┴────┴──────┴─────┴─────┴────────────────────────┘


司法院資訊處製作；財團法人民間司法改革基金會備份。
